---
output: github_document
---

<!-- README.md is generated from README.Rmd. Please edit that file -->

```{r, include = FALSE}
knitr::opts_chunk$set(
  collapse = TRUE,
  comment = "#>",
  fig.path = "man/figures/README-",
  out.width = "100%",
  message = FALSE
)
```

# ppendemic

<!-- badges: start -->
[![Lifecycle: experimental](https://img.shields.io/badge/lifecycle-experimental-orange.svg)](https://www.tidyverse.org/lifecycle/#experimental)
[![CRAN status](https://www.r-pkg.org/badges/version/ppendemic)](https://CRAN.R-project.org/package=ppendemic)
<!-- badges: end -->

El objetivo de ppendemic es brindar acceso a la información botánica de "El libro rojo de las plantas endémicas del Perú. Blanca León et al 2006".

Al momento es un proyectó en desarrollo, con el objetivó de facilitar la determinación de endemismos en inventarios y evaluaciones botánicas del Perú. 



## Instalación:
Puede instalar la versión en desarrollo de ppendemic desde 
[github](https://github.com/) con:

``` r
# install.packages("remotes")
remotes::install_github("PaulESantos/ppendemic")
```

## Ejemplo:

`pep_check`, es la función básica de `ppendemic`:

```{r example}
library(tidyverse)
library(ppendemic)
```

La función puede ejecutarse sobre un `vector` con los nombres de las especies que se desea verificar.

```{r spp-vector}
spp <-  c("Clethra cuneata", "Miconia setulosa", "Weinmannia fagaroides", 
"Symplocos quitensis", "Miconia alpina", "Persea ruizii",
"Myrsine andina", "Symplocos baehnii", "Polylepis pauta")

pep_check(spp)

```

O puede ser incluida dentro del flujo de funciones de `tidyverse`:

```{r spp-tibble}
df <- tibble::tibble(sppe = c("Clethra cuneata", "Miconia setulosa",
                          "Weinmannia fagaroides", "Symplocos quitensis",
                          "Miconia alpina", "Persea ruizii",
                          "Myrsine andina", "Symplocos baehnii",
                          "Polylepis pauta"))

df

df %>% 
  mutate(endemic = pep_check(sppe))
```

